【裁判字號】    95,上更(二),159
【裁判日期】    951020
【裁判案由】    偽造有價證券等
【裁判全文】
臺灣高等法院刑事判決             95年度上更(二)字第159號
上  訴  人
即  被  告  甲○○
選任辯護人  陳適庸律師
            許博森律師
上列上訴人因偽造有價證券等案件，不服臺灣臺北地方法院八十
七年度訴緝字第一五八號，中華民國九十年十一月二十三日第一
審判決（起訴案號：臺灣臺北地方法院檢察署八十六年度偵字第
二三五四二號），提起上訴，本院判決如下：
    主  文
原判決撤銷。
甲○○意圖供行使之用，而偽造有價證券，處有期徒刑年貳月
，緩刑伍年。附表一所示本票上偽造乙○○為發票人部分及附表
二所示借據上偽造乙○○之署押、印文，暨偽造乙○○之印章壹
枚均沒收。
    事      實
一、甲○○與吳俊彥（原名吳文信，民國八十八年五月二十日更
    名）有新臺幣（下同）三百萬元之債權債務關係，吳俊彥因
    多次要求甲○○清償債務未獲清償，惟得知甲○○所居住位
    於臺北市○○區○○街一三六號二樓之不動產係屬其妻乙○
    ○所有，吳俊彥期以該不動產擔保債權，遂要求甲○○所提
    具之票據或借據等，應以乙○○為保證人。嗣吳俊彥於八十
    六年二月二十八日上午，偕同友人陳聰祈、游朝明等人，前
    往甲○○上址住處，要求甲○○清償債務，甲○○明知該住
    處係屬其妻乙○○所有，然為期符合吳俊彥有關債務擔保之
    要求，甲○○竟基於意圖供行使之用而偽造本票及行使偽造
    私文書之犯意，未經乙○○之同意，於其所簽發如附表一所
    示之本票上，偽造乙○○之署名、指印，並持其前於不詳時
    地，委由不知情之成年人所偽刻之乙○○印章一枚，蓋於其
    上，偽造乙○○印文，偽造以乙○○為共同發票人之本票三
    紙，且為擔保如附表一編號三及編號二之本票債權能屆期還
    款，又以上開偽造乙○○之署名、指印及蓋用偽造印章之方
    式，同時偽造如附表二所示之借據二紙之私文書，甲○○並
    將該偽造之本票、借據交由吳俊彥收執，以清償債務而行使
    之，足以生損害於乙○○。嗣因吳俊彥以如附表一所示之本
    票聲請法院裁定強制執行，乙○○收受本票准許強制執行之
    民事裁定後，始得知上情。
二、案經乙○○訴由臺灣臺北地方法院檢察署檢察官偵查起訴。
    理      由
一、訊據上訴人即被告甲○○固坦承其未經得乙○○之同意，於
    附表一所示之本票三紙及附表二所示之借據二紙上偽造乙○
    ○之署名並按捺其指印而偽造乙○○為本票之共同發票人及
    借據之借款人之情事不諱，惟矢口否認有偽造有價證券及偽
    造私文書犯行，辯稱：本票、借據係在吳俊彥之脅迫下書寫
    ，另本票、借據上乙○○之印文部分，則非伊所蓋用云云。
    惟查：
  (一)證人吳俊彥於偵查中指稱：伊是直接與甲○○簽約，承包他
    的工程，三百萬元是伊拿房子去抵押當保證金（詳偵查卷第
    三九頁）；於本院前審亦稱：甲○○於八十五年間向伊借款
    三百萬元，以作為工程押標金之用，但該工程後來未得標，
    而欲取回該筆借款等語（詳更(一)卷第五五、五七頁）。證人
    吳俊彥上揭供述意旨雖有出入，然徵之被告於偵查時供稱：
    因伊將工程包給吳添丁，後來因做不下去，由吳俊彥接下做
    ，伊欠吳添丁三百萬元，但吳俊彥接下吳添丁工程，吳俊彥
    替我還吳添丁三百萬元（詳偵查卷第三九頁），嗣於原審復
    提出甲○○具名之讓渡契約書、股權讓渡書等文件亦載明：
    甲○○與吳俊彥間，因在台東大武國宅合作興建工程共同合
    作一事，因工程延誤，致吳俊彥退出股權，持有股份退回甲
    ○○，並取回付出之資金三百萬元，因甲○○一時無法支付
    現金等語（見原審卷第八九頁）。可見被告與吳俊彥間確有
    三百萬元之債權債務關係存在。至被告於本院上訴審改稱：
    伊與吳俊彥沒有直接債權關係，那時我們與大湖鄉公所有工
    程計畫，所以吳俊彥的確有出三百萬元給鄉公所，後來因地
    有困難無法興建，所以到現在錢還無法拿到，伊與他是合夥
    ，他不甘心錢沒拿到工程也沒動，所以才會告我（詳上訴卷
    第五三頁）；於本院前審亦稱：伊八十三至八十五年間是合
    夥關係，伊出資五十萬元，吳俊彥負責三百萬元；後來地目
    變更工程無法完成，他要我負責，吳俊彥於八十五年間起就
    陸續對伊逼債，期間伊有清償一些（詳更(一)卷第三七頁），
    前後供詞雖亦有部分出入，惟被告既坦承已對三百萬元債務
    為部分清償，準此足徵被告與吳俊彥間確有三百萬元之債權
    債務關係無訛。
  (二)證人吳俊彥與陳聰祈、游朝明等人，於八十六年二月二十八
    日上午，先後至被告位於臺北市○○區○○街一三六號二樓
    之住所，要求清償債務，此經證人吳俊彥、陳聰祈、游朝明
    等人證述在卷（詳偵查卷第三九頁，上訴卷第八六、一二八
    頁）。再被告明知上址不動產係屬其妻乙○○所有，未經乙
    ○○之同意，於其所簽發如附表一、二所示之本票、借據上
    ，擅自偽造乙○○之署名、指印，偽造以乙○○為共同發票
    人暨借款人並持之交予吳俊彥等情，迭據被告坦承在卷（詳
    偵查卷第三八頁背面，原審卷第四頁背面、五頁，上訴卷第
    一九七頁，更(一)卷第三八頁），並經告訴人乙○○於偵查及
    本院前審證述被告於本票及借據上簽伊名義，未經伊同意等
    語（詳偵查卷第三九頁背面，上訴卷第五五頁，更(一)卷第五
    九頁），核與證人吳俊彥證述情節相符（詳偵查卷第二五頁
    背面、二六頁，上訴卷第八四、八五頁）。
  (三)又上開本票及借據上之指紋經比對結果，確為被告之右拇指
    之指紋，有法務部調查局九十年十月十五日（九０）陸（二
    ）字第九００五八三六三號鑑定通知書一紙在卷可按（見原
    審卷第一六五頁）；被告於本院亦供承按其指印係以乙○○
    之名義為之，並非附麗於自己為發票人（詳本院卷第六二頁
    ）；另系爭本票上之乙○○署名部分，經法務部調查局鑑定
    結果，與乙○○七十七年七月二十八日、七十八年十一月二
    十日擔保放款借據、合作金庫存款印鑑卡及當庭書寫筆跡等
    原件之簽名不同等情，亦有該局鑑定通知書一紙附卷可參（
    臺灣臺北地方法院八十七年度簡上字第五三五號民事卷影本
    第二六頁正、背面）。此外，並有如附表一、二所示之本票
    三紙、借據二紙影本附卷可佐（見偵查卷第四、六、八、九
    、二一頁，上訴卷第九七頁，臺灣臺北地方法院八七年度自
    字第六六０號卷影本第五至八頁）。
  (四)綜上(二)(三)所述，足見被告確有偽造乙○○名義之有價證券及
    借據文書復持以行使之行為甚明。
  (五)至告訴人月娥於當時是否在場乙節，被告於偵查時雖否認當
    時乙○○在場（偵卷第三八頁背面），但於本院前審先稱乙
    ○○不在場，後又改稱，當時吵架時乙○○有在家（詳上訴
    卷第五四、一九七頁），可見被告供詞前後反覆；又證人陳
    聰祈、游朝明於本院前審證稱：乙○○當時確實在場（詳上
    訴卷第八七、一三０頁），且乙○○亦稱當時伊有報案，並
    稱：直到我出去前他們都沒走，都在我家（詳上訴卷第五六
    、五七頁，更(一)卷第五九頁）。依證人陳聰祈、游朝明及告
    訴人乙○○之證詞，足認乙○○當時確在現場，惟因當時被
    告與吳俊彥正交涉債務，告訴人自稱不知其中詳情（詳上訴
    卷第五五頁），應非虛枉。可見被告自白上開本票及借據上
    乙○○之簽章及指印均係其所為，應堪採信。
  (六)又被告雖辯稱當時吳俊彥帶人來伊住所，伊係受吳俊彥脅迫
    ，始偽造乙○○名義之本票及借據云云。但查：
  1.被告辯稱係遭吳俊彥脅迫而偽造乙○○名義之署押（署名及
    按捺指紋）簽立本票及借款乙節。被告雖於偵查中供稱：乙
    ○○之姓名、地址是伊寫的，沒有經乙○○同意，吳俊彥脅
    迫伊簽發時有伊朋友陳聰祈、游朝明在場可為證明云云（詳
    偵查卷第三八頁背面、三九頁）；然證人陳聰祈、游朝明於
    偵查及本院前審則證稱：本票是甲○○簽的，交付予吳俊彥
    ，我們都在場，甲○○欠吳俊彥債務，也欠我們錢，他到處
    借錢及欠錢，雙方有發生爭吵（說話比較大聲），但是甲○
    ○欠錢，自己同意簽發還債，吳俊彥沒有脅迫甲○○簽發本
    票等語（詳偵查卷第六六頁背面、六七頁，上訴卷第八七、
    八八、一二九頁）。又證人游朝明、陳聰祈於另案（臺灣臺
    北地方法院八十七年度簡上字第五三五號確認本票債權不存
    在）審理時亦證稱：面額二十五萬元之本票（即附表一編號
    一之本票）是那天簽的沒錯，當天乙○○有在家，吳俊彥要
    甲○○蓋章，甲○○說要去找印章；後來我們二人就先走了
    等語（詳該案卷第七八頁）。衡諸證人陳聰祈、游朝明同為
    被告之友人，渠等所為證詞應無偏頗，堪予採信。是被告所
    辯係遭吳俊彥脅迫而偽造乙○○名義之署押（署名及按捺指
    紋）簽立本票及借款部分，尚難遽信。
  2.被告辯稱吳俊彥當時有帶領數人至其住所部分。證人陳聰祈
    證述：我印象中吳俊彥好像帶三、四人、當時有吵架，就是
    說話比較大聲，但並無脅迫情形（詳上訴卷第八八、八九頁
    ）；證人游朝明證述：吳俊彥所帶之人沒有說話（詳上訴卷
    第一三０頁）；證人乙○○亦稱：伊無法確認有幾人前來，
    警察問完後，吳俊彥他們還是都沒走等語（詳上訴卷第五七
    頁）。據上，茍當時確有被告指稱遭吳俊彥率人脅迫開立票
    據等之情事，衡情被告於見警出面處理時，自必控訴其情，
    以解決其所陷危困之境；況吳俊彥等人見警前來，若有不法
    情事，亦必速予離去，焉有被告未為控訴，而所稱施暴之人
    反仍滯留被告家中之理，可見當時並無被告指稱脅迫情形，
    自不能以被告與吳俊彥當時為系爭債務有爭吵而遽認被告偽
    造票據等係受有脅迫所致。
  (七)另被告辯稱其並未偽造蓋用乙○○之印章乙節。經查：
  1.系爭本票及借據上乙○○之印文係屬偽造等情，業據告訴人
    乙○○證述在卷（詳偵查卷第二頁背面、上訴卷第五七頁、
    更(一)卷第五九頁）。證人吳俊彥於本院前審證稱：甲○○於
    八十五年借款時，即有告知瑞安街住處是其太太乙○○所有
    ，此次到被告住處之前，很早就有向被告表示，要求本票等
    要乙○○簽章作擔保（詳更(一)卷第五六至五八頁），參諸上
    述證人陳聰祈、游朝明等之證詞可知被告確有同意要找乙○
    ○之印章予以蓋用等情，被告應早已知悉證人吳俊彥向其索
    債需被告提出乙○○擔保支票為據，況吳俊彥既已取得被告
    交付有乙○○名義（署押）共同簽發之本票及擔保之借據，
    就形式觀之，契約已成立及已具票據生效要件，而可逕向具
    資力之乙○○催討，其債權顯獲保障，何須再甘冒觸法之險
    而自行偽造乙○○之印章蓋用其上，當可認定係被告於之前
    即先行委由不知情之人偽刻乙○○之印章以資備用，而於八
    十六年二月二十八日於吳俊彥至其住處要求還款時，於系爭
    本票及借據上偽簽乙○○之署押之後，復蓋用該偽造之乙○
    ○印章，以資取信於吳俊彥。
  2.至被告陳稱吳俊彥於另案（八十七年度簡上字第五三五號確
    認本票債權不存在事件）中稱：我與陳聰祈、游朝明同時到
    樓下等；惟在又另案（八十七年度自字第六六０號誣告案件
    ）中則稱：借據及本票是甲○○一起交給我的，我看沒有錯
    誤就拿走了；而證人陳聰祈、游朝明更於八十七年簡上字第
    五三五號案稱：我與游朝明就先走了，吳俊彥還留在現場等
    語，吳俊彥前後言詞反覆，且本票及借據上被告之指印及「
    乙○○」之印文顏色不同，可見所用印泥並非同一，乙○○
    之印文應非被告所偽造等語。經查：證人吳俊彥於偵查時具
    狀稱：八十六年二月廿八日，伊再赴乙○○家中催款，適值
    甲○○在家，甲○○要伊至樓下泡沫紅茶店等候，迨乙○○
    忙完簽妥本票再送至樓下交付給伊（見偵查卷第四四頁背面
    ），核與證人陳聰祈所證稱：後來有看到吳俊彥下樓（上訴
    卷第九二頁）相符，可見吳俊彥確實於下樓後，被告始交付
    本票及借據之供述，尚非無據，從而被告既要求吳俊彥先行
    下樓，可徵乙○○之印文係吳俊彥下樓後被告持前先行偽造
    之印章偽蓋，其中所使用之印泥是否相同，即無探究之必要
    ，況依前述，吳俊彥亦無自行偽造乙○○印章之理。
  (八)綜上(六)(七)各節所陳，被告於系爭本票及借據上偽簽乙○○之
    署名及按捺指印時，並未受有吳俊彥之脅迫，且被告亦有蓋
    用偽造之乙○○印章等情事，已堪認定。
  (九)綜上所述，足見被告所辯為卸責之詞，不足採信。至被告於
    本院前審聲請鑑定前開本票、借據上所捺指印與「乙○○」
    之印文，使用印泥之顏色、成分是否相同一節（上訴卷第二
    九頁），依本院前開論載之理由，即無必要。本件事證明確
    ，被告犯行堪以認定，自應依法論科。
二、核被告所為，係犯刑法第二百零一條第一項意圖供行使之用
    而偽造有價證券罪及同法第二百十六條、第二百十條行使偽
    造私文書罪。被告利用不知情之成年人偽造乙○○之印章部
    分，係屬間接正犯。再被告偽造乙○○部分之本票三紙及借
    據二紙，係同時同地偽造，因有侵害乙○○個人之法益，係
    一行為觸犯同類數罪名，為裁判上一罪之想像競合犯，應依
    刑法第五十五條規定，只論以偽造有價證券之一罪及偽造私
    文書之一罪。又被告偽造印章並於有價證券及私文書上蓋用
    而偽造乙○○之署名、指印及偽造乙○○之印文之行為，均
    為偽造有價證券及偽造私文書之部分行為，其偽造後復持以
    行使，行使偽造有價證券之低度行為應為偽造有價證券之高
    度行為所吸收；偽造私文書之低度行為，則應為行使之高度
    行為所吸收，均不另論罪。另被告行為後，九十四年一月七
    日修正公布之刑法，自九十五年七月一日施行，修正後之刑
    法刪除第五十五條關於牽連犯之規定。本件被告所犯上開偽
    造有價證券罪及行使偽造私文書罪間，有方法目的之牽連關
    係，依修正前即行為時之規定，應從一重之偽造有價證券罪
    處斷；依修正後之刑法既已刪除牽連犯之規定，則所犯上述
    各罪應依數罪併罰之規定分論併罰。比較新舊法之規定，修
    正後之規定並非較有利於被告，依刑法第二條第一項之規定
    ，應適用行為時之法律，即適用修正前刑法第五十五條牽連
    犯之規定，從一重之偽造有價證券罪處斷。至公訴意旨認被
    告偽造如附表一所示之本票三紙及行使偽造如附表二所示之
    借據二紙之行為，係分別基於概括犯意而為之。然查本件被
    告分別所犯之偽造有價證券罪及行使偽造私文書罪，係各係
    基於一偽造有價證券之犯意及一行使偽造私文書之犯意，於
    同一機會、密接之時空情況下，數行為而持續侵害同一法益
    ，為接續犯，僅能分別成立一罪，併此敘明。
三、原審以被告罪證明確，予以論罪科刑，固非無見。惟查：(一)
    原判決認被告係盜用告訴人乙○○之印章，蓋用於系爭本票
    及借據其上，核與乙○○之印章係經被告偽造之事實未符，
    自有違誤，(二)原判決就附表一編號二票票號誤植為一九六二
    一八，併予指明。(三)依刑法第二百零五條之規定，偽造之有
    價證券係採義務沒收主義，不問屬於犯人與否，均應沒收之
    。原判決既認定如原判決附表一所示之本票，其中發票人乙
    ○○部分係屬偽造（上訴人為發票人部分則為真正），自應
    就前揭本票有關偽造乙○○為發票人之部分宣告沒收，始為
    適法；乃其僅就該偽造部分之署押及印文諭知沒收，自有未
    當。被告上訴意旨猶執前詞否認犯罪，雖無理由，惟原判決
    既有可議，自應由本院予以撤銷改判。爰審酌被告犯罪之動
    機、目的、手段，所生危害，犯罪否認犯行等一切情狀，量
    處如主文第二項所示之刑，以資懲儆。查被告前雖曾因誣告
    案件經法院判處有期徒刑三月，緩刑二年，而於八十五年間
    緩刑期滿，此有台灣高等法院被告前案紀錄表可憑（見本院
    卷第六五至六七頁），惟被告係因受債權人催討債務一時情
    急才為本件犯行，且所偽造之對象係被告之配偶，為避免被
    告之家庭因本案造成破裂致難以彌補，並衡量被告為本件犯
    行之惡性不重，況案發迄今被告經此長期偵審程序，當知警
    惕，信無再犯之虞，本院因認對被告所宣告之刑，以暫不執
    行為適當，併宣告緩刑五年，以啟自新。附表一所示本票，
    偽造有關乙○○為發票人之部分，依刑法第二百零五條規定
    宣告沒收。因偽造有關乙○○發票之部分已為沒收之宣告，
    有關偽造乙○○發票之署名共三枚、指印計四枚、印文計六
    枚，則無庸另為沒收之諭知，併予敘明。又被告自任發票人
    部分，屬於真實，持票人仍得對之主張權利，此部分自不能
    沒收，亦予敘明。另如附表二所示借據，偽造乙○○之署押
    （署名共二枚、指印共四枚）、印文（計三枚）暨偽造之乙
    ○○之印章一枚，均依刑法第二百十九條規定，宣告沒收。
據上論斷，應依刑事訴訟法第三百六十九條第一項前段、第三百
六十四條、第二百九十九條第一項前段，刑法第二百零一條第一
項、第二百十六條、第二百十條、第五十五條前段、後段（修正
前）、第七十四條第一項第一款、第二百零五條、第二百十九條
，罰金罰鍰提高標準條例第一條前段，判決如主文。
本案經檢察官羅榮乾到庭執行職務。
中    華    民    國    95    年    10    月    20    日
                  刑事第十九庭  審判長法  官  宋  祺
                                      法  官  蔡明宏
                                      法  官  陳憲裕
以上正本證明與原本無異。
如不服本判決，應於收受送達後十日內向本院提出上訴書狀，其
未敘述上訴之理由者並得於提起上訴後十日內向本院補提理由書
（均須按他造當事人之人數附繕本）。
                                      書記官  劉育妃
中    華    民    國    95    年    10    月    24    日
附表一：本票
┌───┬───┬───┬────┬────┬─────┬────┐
│編  號│發票人│票  號│發 票 日│到 期 日│金     額 │偽   造 │
│      │      │      │        │        │（新臺幣）│部   分 │
│      │      │      │        │        │          │（乙○○│
│      │      │      │        │        │          │為發票人│
│      │      │      │        │        │          │部分）  │
├───┼───┼───┼────┼────┼─────┼────┤
│  一  │甲○○│196519│86.03.30│86.05.30│二十五萬元│署名一枚│
│      │乙○○│      │        │        │          │指印一枚│
│      │      │      │        │        │          │印文二枚│
├───┼───┼───┼────┼────┼─────┼────┤
│  二  │甲○○│196518│86.03.30│86.05.10│二十萬元  │署名一枚│
│      │乙○○│      │        │        │          │指印一枚│
│      │      │      │        │        │          │印文二枚│
├───┼───┼───┼────┼────┼─────┼────┤
│  三  │甲○○│未  載│86.02.30│86.05.20│一百五十萬│署名一枚│
│      │乙○○│      │        │        │元        │指印二枚│
│      │      │      │        │        │          │印文二枚│
├───┴───┴───┴────┴────┴─────┴────┘
附表二：借據
┌───┬────────────────┬──────┬────┐
│編號  │內                          容  │  時    間  │偽   造 │
│      │                                │            │部   分 │
│      │                                │            │（陳月峨│
│      │                                │            │名義）  │
├───┼────────────────┼──────┼────┤
│ 一   │ 擔保附表一編號三所示之本票屆期 │  86.02.30. │署名一枚│
│      │ 還款                           │            │指印三枚│
│      │                                │            │印文二枚│
├───┼────────────────┼──────┼────┤
│  二  │ 擔保附表一編號二所示之本票屆期 │  86.03.30. │署名一枚│
│      │ 還款                           │            │指印一枚│
│      │                                │            │印文一枚│
└───┴────────────────┴──────┴────┘
附錄本判決論罪科刑法條：
刑法第二百零一條：
意圖供行使之用，而偽造、變造公債票、公司股票或其他有價證
券者，處3年以上10年以下有期徒刑，得併科3千元以下罰金。
行使偽造、變造之公債票、公司股票或其他有價證券，或意圖供
行使之用，而收集或交付於人者，處1年以上7年以下有期徒刑，
得併科3千元以下罰金。
刑法第二百十六條：
行使第 210 條至第 215 條之文書者，依偽造、變造文書或登載
不實事項或使登載不實事項之規定處斷。
刑法第二百十條：
偽造、變造私文書，足以生損害於公眾或他人者，處 5 年以下有
期徒刑。


司法院資訊處製作；財團法人民間司法改革基金會備份。
